最　高　行　政　法　院　判　決
　　　　　　　　　　　　　　　　　　 96年度判字第00980號
再 審原 告　甲○○
再 審被 告　臺北縣板橋市公所
代　表　人　乙○○
上列當事人間因徵收補償事件，再審原告對於中華民國94年2月
17日本院94年度判字第242號判決，提起再審之訴。本院判決如
下：
　　主  文
再審之訴駁回。
再審訴訟費用由再審原告負擔。
　　理　由
一、再審原告與他人共有坐落臺北縣板橋市○○段296、301、
    305、305之1地號等4筆土地，原屬板橋市都市計畫第23號道
    路用地，該道路為已達都市計畫寬度之既成道路（現今開闢
    為重慶路），其用地原經臺灣省政府以民國77年8月10日77
    府地四字第75015號函核准徵收，並經臺北縣政府80年5月15
    日80北府四字第124425號公告徵收，公告期滿後因需用土地
    人即再審被告無法籌繳補償費，致原徵收計畫失效。再審原
    告於90年11月12日及90年11月20日向再審被告申請徵收上述
    土地，再審被告於90年11月26日以90北縣板工字第73052號
    函復再審原告，否准其所請，再審原告不服，提起訴願，並
    以臺北縣政府訴願委員會未於法定期間做出訴願決定，提起
    行政訴訟，經前程序原審判決駁回，再審原告不服，提起上
    訴，亦經本院94年度判字第242號判決（下稱原確定判決）
    駁回。再審原告仍不服，以原確定判決有行政訴訟法第273
    條第1項第1款之再審事由，提起本件再審之訴。
二、原確定判決係以：（一）按徵收土地應由中央主管機關即內
    政部核准，觀土地徵收條例第14條、第2條之規定甚明。又
    徵收土地應發給之補償費額，依土地徵收條例第30條、第31
    條及土地法第236條第1項規定，應由直轄市或縣（市）主管
    機關決定之。徵收之核准及補償費額之決定均屬行政處分，
    再審被告並無核准徵收或決定補償費額之事務權限。縱然系
    爭土地所屬之計畫道路其他路段用地已經徵收，卻不對系爭
    土地為徵收，有司法院釋字第400號解釋所指與平等原則相
    違之情形，或違反憲法保障人民財產權之意旨，再審原告仍
    無從請求再審被告作成對於系爭土地為徵收及補償之行政處
    分。前程序原審判決已說明再審原告請求判命再審被告作成
    徵收補償行政處分無從准許之理由，因而駁回再審原告之訴
    ，並無不合。（二）系爭土地已被闢為板橋市○○路供公眾
    通行，如合於徵收要件，依土地徵收條例第11條、第13條規
    定，應由需用土地人即再審被告先行協議價購不成，而後擬
    具徵收計畫書圖冊等文件送請核准徵收。再審被告拒絕再審
    原告所為辦理徵收補償之申請，再審原告提起訴願後，再審
    被告之上級機關已作成訴願決定撤銷原處分，指示再審被告
    應即辦理徵收補償；如因補償經費困難，亦應以他法補償。
    是上級行政機關已自行監督，糾正下級行政機關之缺失。前
    程序原審判決既說明再審原告訴請撤銷原處分欠缺權利保護
    之必要而予駁回，亦無不合。（三）本件並無對於系爭土地
    為補償特定金額之處分或價購合意存在，再審原告依給付訴
    訟請求命再審被告給付特定金額之費額，前程序原審判決認
    為無從准許，並無違誤。又上訴人請求再審被告賠償擅闢系
    爭土地為道路侵奪其土地之損害，屬請求國家賠償之性質，
    原應依國家賠償法規定適用民事訴訟法起訴，再審原告將其
    合併於本件撤銷訴訟或課以義務訴訟提起，前程序原審判決
    因撤銷訴訟或課以義務訴訟均應駁回，認為無從許其合併，
    亦無違誤。上訴意旨所引本院82、83年度判決，並非判例，
    且其案情與本件不同，難指前程序原審判決與之有違，為違
    背法令。又土地徵收條例第57條、第58條為有關穿越私有土
    地上空或地下而取得地上權或徵用私有土地之規定，本件情
    形不同，難指原判決違反各該規定。其餘上訴意旨一再主張
    系爭土地應予徵收，再審被告應依法籌編經費，申請徵收補
    償及再審被告於原判決後重為如何處分等語，難據以認原判
    決違背法令等詞，為判斷基礎，因而駁回再審原告於前程序
    之上訴。
三、再審起訴意旨略謂：（一）再審被告稱其囿於財源暫緩為徵
    收處分，有違憲法第15條給予再審原告之財產保障，更悖於
    事實（臺北縣政府剩餘補助款應足以辦理徵收補償），前程
    序原審判決竟以欠缺權利保護必要，予以駁回，傷害法治國
    原則過鉅，再審被告亦未遵從上級主管機關之指示重為徵收
    補償，原確定判決未察，應有違誤。（二）再審原告於90年
    11月12日向再審被告為本件申請時，已表明係請求再審被告
    依土地徵收條例第13條規定，重新擬具系爭土地辦理徵收計
    畫，算定補償金額，再送請核准機關核准徵收系爭土地，並
    發給補償費，而非請求再審被告逕作成徵收處分，原確定判
    決對本件訴訟標的及訴願機關逾期未作成決定，未予以審認
    ，自有未合。（三）再審被告89年8月28日89縣板工字第
    52246號函檢送之系爭土地補償費協調會議紀錄中，已可看
    出有補償特定金額之處分或價購合意存在，再審原告即有依
    給付訴訟請求給付特定金額之權益，原確定判決不利再審原
    告之審認，自應予以廢棄。（四）參照司法院院字第1762號
    解釋及翁岳生先生所著行政法第1459頁之說明，可知再審被
    告之被告適格並無欠缺。另參照憲法第108條第1項第14款、
    土地徵收條例第50條、第57條、第58條及第60條規定意旨，
    可知再審原告應有公法上返還請求權、除去請求權、請求徵
    收土地及不當得利返還之權利。（五）依司法院釋字第213
    號解釋意旨，可知行政處分因期間經過或其他事由而失效者
    ，如當事人因該處分之撤銷而有可回復之法律上利益時，仍
    應許其提起或續行訴訟。因此本件行政處分若撤銷，再審原
    告即可因土地徵收條例第58條、司法院釋字第400號解釋、
    院字第2704號解釋而合併請求損害賠償或其他財產給付之訴
    訟。另再審原告既為土地所有權人，自可自由使用土地，而
    再審被告設立公共停車場，違法不當得利收費，侵害再審原
    告權益，再審被告應立即依土地徵收條例第3條、第13條及
    信賴保護原則，重新徵收土地並補償人民，方符憲法第15條
    保障人民財產權之意旨。（六）基於訴願法第95條、96條規
    定及本院曾對此類案件有相關裁判對於既成道路否准徵收補
    償之行政處分已不存在之意見，再審被告自應受其拘束等語
    ，為此依行政訴訟法第273條第1項第1款提起再審之訴。
四、本院按：行政訴訟法第273條第1項第1款規定，適用法規顯
    有錯誤者，得以再審之訴對於確定終局判決聲明不服。此之
    「適用法規顯有錯誤」，係指原判決所適用之法規與該案應
    適用之現行法規相違背，或與解釋判例有所牴觸者而言，至
    於法律上見解之歧異，再審原告對之縱有爭執，要難謂為適
    用法規錯誤，而據為再審之理由（本院62年判字第610號判
    例參照）。經查：（一）本院原確定判決以前開理由駁回再
    審原告於前程序之上訴，其所適用之法規未與該案應適用之
    現行法規相違背，亦未與解釋判例有所牴觸，並無不合。再
    審原告雖以前開各詞對原確定判決提起再審之訴，經核無非
    係持與原確定判決歧異之法律見解而為爭執，揆之前開判例
    ，尚難認其主張係屬可採，其再審之訴為無理由，應予駁回
    。（二）再審原告於提起本件再審之訴後，變更其聲明為：
    １、確認再審被告關於系爭土地為都市○○道路，71年間已
    成既成道路，因類似案件眾多，補償經費龐大，非再審被告
    所能負擔，囿於財源及預算，故暫緩辦理徵收補償之重處分
    屬無效。２、確認再審被告依臺灣省政府於77年8月10日以
    77府第四字第75015號核准函與再審原告間所生徵收法律關
    係不存在。３、確認再審被告有依「行政院77年4月核定：
    加速都市計畫公共設施保留地取得及財務計畫案核定行政處
    分辦理再審原告公法上關係成立」。惟再審之訴，乃原訴訟
    程序之再開，又於上訴審程序，不得為訴之變更、追加，行
    政訴訟法第238條第2項定有明文，自無於本件再審程序中變
    更聲明之餘地。本件再審原告於再審程序中，變更其聲明，
    此聲明之變更難認為合法，無從准許。
據上論結，本件再審之訴為無理由，爰依行政訴訟法第278條第
2項、第98條第3項前段，判決如主文。
中　　華　　民　　國　　96　　年　　5　　月　　31　　 日
                  第二庭審判長法  官　鄭　淑　貞
                              法  官  黃　合　文
                              法  官　吳　明　鴻
                              法  官　鄭　小　康
                              法  官　帥　嘉　寶
以  上  正  本  證  明  與  原  本  無  異
中　　華　　民　　國　　96　　年　　5　　月　　31　　 日
　　　　　　　　　　　　　　　書記官　阮　桂　芬
